【裁判字號】    96,訴,9409
【裁判日期】    980331
【裁判案由】    拆屋還地等
【裁判全文】
臺灣臺北地方法院民事判決              96年度訴字第9409號
原      告  乙○○
                      樓
被      告  甲○
            丙○
上  一  人
訴訟代理人  陳麗真律師
上列當事人間請求拆屋還地等事件，本院於98年3月24日言詞辯
論終結，判決如下：
    主  文
被告甲○應將坐落台北縣坪林鄉○○○段九芎林小段八二之二號
土地上如附圖一編號A、B、C、D、E、F所示、面積一九七平方公
尺之地上物拆除及水泥地剷除，將土地返還原告及共有人全體。
被告丙○應將坐落台北縣坪林鄉○○○段九芎林小段八二之二號
土地上如附圖一編號G、H、I所示、面積一二四平方公尺之地上
物拆除及水泥地剷除，將土地返還原告及共有人全體。
被告甲○自民國九十六年六月二十三日起至返還上開土地之日止
，按月給付原告新台幣玖拾陸元。
被告丙○自民國九十六年六月二十三日至返還上開土地之日止，
按月給付原告新台幣陸拾壹元。
原告其餘之訴駁回。
訴訟費用由被告甲○負擔百分之十二，被告丙○負擔百分之八，
餘由原告負擔。
本判決第一項、第三項於原告以新台幣陸仟伍佰元供擔保後，得
假執行。本判決第二項、第四項於原告以新台幣肆仟零陸拾元供
擔保後，得假執行。但被告丙○如以新台幣壹萬貳仟壹佰玖拾
元為原告預供擔保，得免為假執行。
原告其餘假執行之聲請駁回。
    事實及理由
一、程序部分：
  (一)按訴狀送達後，原告不得將原訴變更或追加他訴。但擴張或
    減縮應受判決事項之聲明者，不在此限，民事訴訟法第255
    條第1項第3款定有明文。原告於起訴時聲明：1.被告甲○應
    將原告所有坐落於台北縣坪林鄉○○○段九芎林小段82-2地
    號土地（下稱系爭土地）上之地上物暨週邊土地，如圖A斜
    線部分，面積235.9平方公尺（面積以實測為準）之地上物
    拆除及水泥地剷除，將土地返還原告，並回復成可供種植之
    原狀。被告丙○應將原告所有之系爭土地上之地上物暨週邊
    土地，如圖B斜線部分，面積213.5平方公尺（面積以實測為
    準）之地上物拆除，水泥地與墳墓建物剷除，將土地返還原
    告，並回復成可供種植之原狀。另被告各自需負責將拆除或
    剷除後所可能產生之廢棄物清除。2.被告甲○應給付新台幣
    （下同）63,687元、被告丙○應給付57,649元，並自96年5
    月1日起至返還之日止，被告甲○應依年租金12,737元、丙
    ○應依年租金11,529元，按日給付租金，並自同日起至返還
    之日止，按中央銀行公告利率計算其利息。經本院囑託測量
    後，於98年2月24日言詞辯論期日將聲明應變更為：1.被告
    甲○應將原告所有系爭土地上之地上物暨週邊土地，如附圖
    一編號A、B、C、D、E、F部分，面積197平方公尺之地上物
    拆除及水泥地剷除，將土地返還原告，並回復成可供種植之
    原狀。2.被告丙○應將原告所有之系爭土地上之地上物暨週
    邊土地，如附圖一編號G、H、I部分及圖二A、B、C，面積
    217平方公尺之地上物拆除，水泥地與墳墓建物剷除，將土
    地返還原告，並回復成可供種植之原狀。3.被告甲○應給付
    原告63,687元，被告丙○應給付原告57,649元，及均自起訴
    狀繕本送達翌日起，按年息5%計算之利息。被告甲○及丙○
    另應分別自96年5月1日起至返還系爭土地止，按日分別給付
    35、32元之租金；另於98年3月24日言詞辯論期日將前開聲
    明中「將土地返還原告」部分更正為「將土地返還原告及全
    體共有人」，核其聲明之歷次變更，均屬擴張或減縮應受判
    決事項之聲明，揆諸首揭規定，應予准許。
  (二)被告甲○未於言詞辯論期日到場，核無民事訴訟法第386條
    各款所列情形，爰依原告之聲請，由其一造辯論而為判決。
二、原告起訴主張：伊為系爭土地之所有權人，被告甲○無權占
    有系爭土地如附圖一所示A、B、C、D、E、F之部分，而被告
    丙○則無權占有系爭土地如附圖一所示G、H、I之部分及如
    附圖二所示A、B、C所示之部分，依民法第767條、第821條
    之規定，伊自得請求被告拆除並返還上開土地予全體共有人
    。又被告無法律上原因，無權占有及使用系爭土地，受有相
    當於租金之利益，租金應以96年度系爭土地公告地價之10%
    ，自96年5月1日往前回溯計算5年，爰依民法第179條之規定
    請求之。並聲明：(一)被告甲○應將系爭土地上之地上物暨週
    邊土地，如附圖一編號A、B、C、D、E、F部分，面積197 平
    方公尺之地上物拆除及水泥地剷除，將土地返還原告及共有
    人全體，並回復成可供種植之原狀。(二)被告丙○應將系爭土
    地上之地上物暨週邊土地，如附圖一編號G、H、I部分及附
    圖二A、B、C部分，面積共217平方公尺之地上物拆除，水泥
    地與墳墓建物剷除，將土地返還原告及全體共有人，並回復
    成可供種植之原狀。(三)被告甲○應給付原告63,687元，被告
    丙○應給付原告57,649元，及均自起訴狀繕本送達翌日起至
    清償日止，按年息5%計算之利息。被告甲○及丙○另應自96
    年5月1日起至返還土地之日止，分別按日給付35元、32元之
    租金。
三、被告方面：
  (一)被告甲○未於言詞辯論期日到場，亦未提出準備書狀作何聲
    明或陳述。
  (二)被告丙○則抗辯：
    1.97年4月10日履勘系爭土地時，現場墓地已遷移，原告主
      張應遷移墳墓一事，顯無理由。
    2.否認有占有附圖二A、C所示區域以種植茶樹之行為。
    3.相當於租金之損害，依據土地法第97條第1項規定，以申報
      地價之年息10%為限，系爭土地申報地價為88元，故應以
      申報地價為計算基準，非以原告所主張之公告地價為計算
      基準。
    4.系爭土地幾已成供公眾使用之既成巷道，原告請求被告拆
      屋還地後，亦無法充分使用，且有損公共利益。
    5.聲明：(1)原告之訴駁回。(2)如受不利判決，願供擔保請准
      宣告免為假執行。
四、兩造不爭執之事項：
  (一)原告自96年6月23日起因分割繼承而登記為系爭土地之共有
    人之一，應有部分5/6。
  (二)被告甲○無權占有系爭土地如附圖一所示A、B、C、D、E、F
    之部分，被告丙○無權占有系爭土地如附圖一所示G、H、I
    之部分。
五、得心證之理由：
    本件爭點在於：(一)被告占有系爭土地之位置及面積？(二)被告
    是否為有權占有？(三)如被告無權占有系爭土地，原告得請求
    之相當於不當得利之金額為多少？茲分論如下。
  (一)被告占有系爭土地之位置及面積：
    1.原告主張被告甲○占有系爭土地如附圖一A、B、C、D、E
      、F所示、面積197平方公尺之部分乙節，被告甲○經合法
      通知後，未到庭為任何爭執，並經本院履勘且請臺北縣新
      店地政事務所測量明確，有本院97年4月10日勘驗測量筆
      錄及上開地政事務所以97年11月7日北縣店地測字第09700
      17118號函檢送之複丈成果圖在卷可稽，自堪信為真實。
    2.又原告主張被告丙○占有系爭土地如附圖一G、H、I及附
      圖二A、B、C所示、面積217平方公尺之部分等語，被告丙
      ○則抗辯：附圖二B所示之墓地於97年4月前即移除，而附
      圖二A、C所示之茶樹並非其種植等語。經查，本院於97年
      4月10日至現場履勘時，上開墓地即已遷移，有當日勘驗
      測量筆錄在卷可稽，堪信被告丙○此部分之陳述屬實。又
      關於附圖二A、C所示之茶樹是否為被告丙○占有、種植乙
      節，原告雖稱：被告丙○在97年7月9日之民事答辯(二)狀中
      自承本院卷第135-142頁之現場照片為真，而其中即有附
      圖二A、C之現場照片，且之前原告即已主張被告丙○侵占
      之範圍包括附圖二A、C所示部分，惟被告均未否認占有之
      情，又自灑水器及茶樹排列狀態可知應係被告丙○種植無
      訛等語，然被告丙○在上開答辯(二)狀中承認前揭現場照片
      為真之表示，並不足以推認其同時構成占有事實之自認，
      又原告在本院於97年4月10日至現場履勘時，並未請求測
      量附圖二A、C部分，係事後再具狀指明被告丙○亦有占有
      附圖二A、C部分之事實，被告丙○之後即否認占有，是亦
      難以其之前未曾否認占有附圖二A、C所示部分而推論其確
      有占有之事實。至原告上開所述自灑水器及茶樹排列狀態
      推論乙節，要屬個人之推測之詞，尚不足使本院認定被告
      丙○確有占有該等部分。綜上，應認被告丙○僅占有系爭
      土地如附圖一G、H、I所示之部分。
  (二)被告無權占有系爭土地：
    原告主張被告占有系爭土地無合法權源乙節，為被告所不爭
    執。至被告丙○雖抗辯稱：原告請求拆屋還地後，亦無法充
    分使用系爭土地，係以損害他人為主要目的，且有損公共利
    益，不應准許云云，惟原告為系爭土地之共有人，依法可享
    有使用、收益及處分系爭土地之權益，被告無權占有系爭土
    地，顯對原告之所有權能有所妨礙，原告請求排除，難認係
    以損害他人為主要目的，被告亦未能證明有何損及公共利益
    之情事，是其上開抗辯，即非可採。從而，原告依民法第76
    7條、第821條之規定，請求被告甲○將系爭土地上如附圖一
    編號A、B、C、D、E、F所示、面積197平方公尺之地上物拆
    除及水泥地剷除，將土地返還原告及共有人全體，及被告丙
    ○應將系爭土地上如附圖一編號G、H、I所示、面積124平方
    公尺之地上物拆除及水泥地剷除，將土地返還原告及共有人
    全體，為有理由，應予准許。又原告雖同時請求被告應將系
    爭土地之上開部分回復成可供種植之原狀，惟此一聲明並不
    明確，難以允准。其餘逾上開准許部分之請求，亦屬無據，
    應予駁回。
  (三)被告應給付原告相當於租金之不當得利數額為何？
    1.按無法律上之原因而受利益，致他人受損害者，應返還其
      利益，民法第179條前段定有明文。又其得請求返還之範
      圍，應以對方所受之利益為度，非以請求人所受損害若干
      為準。而無權占有他人土地，可能獲得相當於租金之利益
      復為社會通常之觀念，有最高法院61年台上字第1695號判
      例意旨可參。本件被告分別無權占用系爭土地之上揭部分
      ，已如前述，則原告依不當得利法則，請求被告給付相當
      於租金之不當得利，自屬有據。
    2.按建築房屋之基地租金，以不超過該土地申報價額年息百
      分之十為限，土地法第105條準用同法第97條定有明文。
      查系爭土地坐落山區，以種植作物及搭建低樓層房屋為主
      要利用方式，業經本院於97年4月10日至現場勘查屬實，
      有勘驗測量筆錄（本院卷第132頁）、現場照片（本院卷
      第135-142頁）在卷可稽，本院斟酌系爭土地之交通情形
      、附近環境及繁榮程度，認應以系爭土地申報價額8%計算
      其相當於租金之利益為適當；原告主張應以系爭土地公告
      地價10%計算，於法無據且核屬過高。而系爭土地93年迄
      今之申報地價為每平方公尺88元，此有臺北縣新店地政事
      務所98年1月13日北縣店地價字第0980000476號函（本院
      卷第269頁）附卷可參，又系爭土地遭被告甲○占用之面
      積為197平方公尺，遭被告丙○占用之面積為124平方公尺
      ，已如前述；另原告係於96年6月23日因分割繼承而取得
      系爭土地應有部分5/6，業據原告陳明，並有土地登記第
      二類謄本在卷可稽，從而，原告得請求之不當得利應自96
      年6月23日起算，且僅能享得5/6之部分。綜上，原告自96
      年6月23日起得請求被告甲○給付之金額為每月96元【計
      算式：88x197x8%x1/12x5/6=96（元以下四捨五入）】，
      自96年6月23日起得請求被告丙○給付之金額為每月61元
      【計算式：88x124x8%x1/12x5/6=61（元以下四捨五入）
      】。
  (四)綜上所述，原告依民法第821、767條及第179條之法律關係
    ，請求被告甲○將系爭土地上如附圖一編號A、B、C、D、E
    、F所示、面積197平方公尺之地上物拆除及水泥地剷除，將
    土地返還原告及共有人全體，及被告丙○應將系爭土地上如
    附圖一編號G、H、I所示、面積124平方公尺之地上物拆除及
    水泥地剷除，將土地返還原告及共有人全體，又被告甲○自
    96年6月23日起至返還上開土地之日止，按月給付原告96元
    ，及被告丙○自96年6月23日至返還上開土地之日止，按月
    給付原告61元，為有理由，應予准許。逾此部分之請求則屬
    無據，應予駁回。
  (五)至兩造其餘之攻擊防禦方法及證據資料，經本院斟酌後，認
    為均不足以影響本判決之結果，自無一一詳予論述之必要，
    附此敘明。
六、假執行之宣告：
    原告與被告丙○分別陳明願供擔保，請准宣告假執行或免為
    假執行，經核原告勝訴部分，合於法律規定，爰分別酌定相
    當之擔保金額宣告之；原告其餘假執行之聲請，因訴之駁回
    而失所依據，不予准許。
七、訴訟費用之負擔：民事訴訟法第79條但書。
中    華    民    國    98    年    3     月    31    日
                  民事第二庭    法  官  歐陽漢菁
以上正本係照原本作成
如對本判決上訴，須於判決送達後20日內向本院提出上訴狀
中    華    民    國    98    年    3     月    31    日
                                書記官  吳貞瑩


司法院資訊處製作；財團法人民間司法改革基金會備份。
